【裁判字號】    98,台上,1824
【裁判日期】    980930
【裁判案由】    請求專利權損害賠償
【裁判全文】
最高法院民事判決            九十八年度台上字第一八二四號
上   訴   人  竣稜實業有限公司
兼法定代理人  甲○○
                        號
共        同
訴 訟代理 人  吳建勛律師
              王進勝律師
              陳慧錚律師
被  上訴  人  彬騰企業股份有限公司
法 定代理 人  乙○○
上列當事人間請求專利權損害賠償事件，上訴人對於中華民國九
十八年三月十二日智慧財產法院第二審判決（九十七年度民專上
字第七號），提起上訴，本院判決如下：
    主  文
原判決廢棄，發回智慧財產法院。
    理  由
本件被上訴人主張：伊擁有第一三○七一五號「氣動止擋裝置」
新型專利權（下稱系爭專利），上訴人竣稜實業有限公司（下稱
竣稜公司）夥同賴永祥，由賴永祥以其經營之永祥遙控專賣店需
測試、實驗之名，向伊購買上開專利權範圍一部之氣動主機一千
五百台，再出售予竣稜公司，竣稜公司於伊公司之貼紙上，貼上
竣稜公司貼紙覆蓋後，結合向其他廠商購買或自行製作之壓條、
鋁板，構成鐵捲門保護裝置後販售圖利，侵害系爭專利。而上開
侵害專利權之行為為竣稜公司負責人甲○○執行公司業務範圍之
行為，依公司法第二十三條規定，與公司負連帶賠償責任，爰依
民法第一百八十四條、第一百八十五條、專利法第一百零八條準
用同法第八十四條第一項、第八十五條、第八十九條規定，求為
命上訴人連帶給付新台幣（下同）二百萬元本息之判決（未繫屬
本院者，不予贅列）。
上訴人則以：竣稜公司無侵害系爭專利，且系爭專利欠缺進步性
及新穎性。被上訴人於行使其專利權時，並未事先提示新型專利
技術報告進行警告，致竣稜公司不知伊所出售產品有侵害被上訴
人專利權，被上訴人行使新型專利權顯未符合法定要件。氣動主
機與壓條本可分開販售，非必結合出售不可，氣動主機不限於使
用於鐵捲門上，亦可使用於其他機器上，被上訴人壓條上復未有
專利字號之記載，客觀上已足使買主認為其擁有之專利僅限於「
氣動主機」而已，並不及於壓條。甲○○既不知壓條本身具有專
利，縱竣稜公司將購自於被上訴人之氣動主機連同向他人購買之
壓條一併出售，竣稜公司及甲○○主觀上亦不具有侵害系爭新型
專利之故意或過失。本件應由被上訴人舉證證明竣稜公司有結合
出售侵害其專利行為並導致其受有損害。縱竣稜公司未能提供尚
未出售氣動主機台數，亦不能逕予推論竣稜公司所售出之氣動主
機均係結合壓條後販售，被上訴人即應舉證證明竣稜公司已將向
其購買之一千五百組氣動主機全部結合壓條組裝銷售完畢。又被
上訴人主張每台氣動主機所需搭配之壓條至少為十四尺，顯與事
實不合。又甲○○提出舉發，已認舉發成立，應撤銷專利權之審
定，被上訴人主張系爭專利受上訴人侵害，竣稜公司應負損害賠
償責任，失所附麗等語，資為抗辯。
原審維持第一審所為上訴人敗訴之判決，駁回其上訴，無非以：
被上訴人擁有系爭新型專利之專利證書，專利權自民國八十六年
十二月一日起至九十八年七月三日止，此為兩造所不爭執，並有
專利證書附卷可憑。系爭專利雖經甲○○向智慧財產局申請舉發
成立，但被上訴人已提起訴願，故系爭專利尚未經撤銷確定，系
爭專利並未視為自始不存在，依智慧財產案件審理法第十六條規
定，其有效性應由法院自為判斷。而依甲○○提出之各項舉發證
據，尚難認系爭專利不具進步性及新穎性。又被上訴人查獲竣稜
公司售予建築坊五金有限公司（下稱建築坊公司）之氣動主機內
之本體、管路及壓條所組合之裝置，利用之技術落入系爭專利範
圍，業經中國力生產中心鑑定在案，則被上訴人所售予賴永祥之
一千五百台氣動主機係相當於系爭新型專利之本體部分，被上訴
人就該氣動主機本體固因銷售而權利耗盡，竣稜公司得單獨銷售
或使用該氣動主機。惟竣稜公司復將該氣動主機之本體、管路改
貼上竣稜公司貼紙，另與壓條組合後，構成鐵捲門之保護裝置售
予建築坊公司，而該裝置之技術內容經鑑定，係與系爭專利申請
專利範圍技術特徵相同，落入系爭新型專利之專利範圍，且系爭
新型專利仍符新穎性及進步性之專利要件。竣稜公司銷售上開包
括氣動主機之本體、管路及壓條組合後之整體裝置仍屬侵害被上
訴人之系爭專利。再竣稜公司之負責人甲○○既迂迴藉由賴永祥
向被上訴人公司購入一千五百台氣動主機以銷售客戶，足見該公
司購入氣動主機之目的，在結合壓條構成系爭專利物品販售甚明
，且符合該一千五百台氣動主機規格之電路機板非能少量購得，
竣稜公司又未能提出相關資料或尚留存有未出售之氣動主機，以
證明所購入之其餘一千四百九十九台氣動主機有非結合為系爭專
利物品出售，可認為竣稜公司已將全數氣動主機銷售完畢。又甲
○○透過賴永祥向被上訴人公司購買之氣動主機數量甚多，隱瞞
銷售之事實明顯，堪認對該氣動主機所涉之系爭專利已有知悉，
主觀上具有不法販售系爭新型專利物品之故意。另竣稜公司將前
開向被上訴人公司取得之氣動主機其中一套改貼上竣稜公司貼紙
後，結合壓條及鋁板，售予建築坊公司，再由建築坊公司轉售予
力群公司之事實，為上訴人所不爭執，並有被上訴人之送貨單、
竣稜公司出貨予建築坊公司之實物照片及出貨單、建築坊公司提
出販賣上開氣動主機之收據附卷可稽，堪信為真實。參酌施工所
需長度應視實際購買者之需求而定，力群公司向建築坊公司購買
氣動主機一台搭配之壓條數量為十四尺，故竣稜公司不法販售系
爭新型專利物品之數量應認定為氣動主機一千五百台及壓條二萬
一千尺。參以建築坊公司出售氣動主機一台及壓條一尺予力群公
司之價格分別為一千元、一百二十元，而被上訴人出售氣動主機
予賴永祥之價格為每台二百二十元，有送貨單在卷可憑，酌定以
二百二十元及一千元之平均數即六百十元，以氣動主機每台出售
價格六百十元、壓條每尺出售價格一百二十元計算扣除成本，竣
稜公司因侵害行為所獲之利益為一百一十萬七千元。又竣稜公司
明知而故意不法侵害被上訴人之系爭專利權，且竣稜公司負責人
原為被上訴人員工，有勞工保險卡一份附卷可稽。甲○○離職後
故意侵害原僱用人，於職業倫理自有違背，依專利法第八十四條
第一項、第八十五條規定，另酌定損害額一．五倍之賠償即一百
六十六萬零五百元。合計被上訴人得請求竣稜公司賠償之數額為
二百七十六萬七千五百元，被上訴人僅就其中二百萬元請求賠償
，尚無不合。又甲○○為竣稜公司之負責人，有公司變更登記表
一份附卷可稽，甲○○對於竣稜公司不法販售系爭專利物品，為
其公司業務上執行之範圍，依公司法第二十三條規定，甲○○對
被上訴人所受之損害，自應與竣稜公司負連帶賠償之責。從而被
上訴人請求竣稜公司及甲○○連帶給付二百萬元本息為有理由，
應予准許等詞，為其判斷之基礎。
按當事人主張有利於己之事實者，就其事實有舉證之責任，此觀
民事訴訟法第二百七十七條前項規定自明。查被上訴人雖主張竣
稜公司業將一千五百台之氣動主機結合壓條構成系爭專利物品全
部販售完畢等語。然為上訴人所否認，則就氣動主機結合壓條構
成系爭專利物品全部販售完畢之有利於己之事實，自應由被上訴
人負舉證責任。乃原審未命被上訴人舉證，率認竣稜公司未能提
出相關資料或尚留存有未出售之氣動主機，以證明所購入之其餘
一千四百九十九台氣動主機有非結合為系爭專利物品出售，遽認
竣稜公司已將全數氣動主機銷售完畢，並進而為上訴人不利之判
決，於法已有未合。且上訴人一再辯稱氣動主機與壓條二項物品
本可分開出售，客戶並非必須二項物品一併購買，氣動主機亦非
僅限於使用於鐵捲門，亦可適用於其他機器或資為維修替換之零
件，則氣動主機單獨出售之場合，自無侵害被上訴人系爭專利可
言云云，並提出網路資料、送貨單（見第一審卷(一)第五七及一七
二頁）及證人即被上訴人之業務員溫士謀之證詞為證，原審就上
訴人上開抗辯捨棄不採，而未於判決理由項下記載其取捨之意見
，自有判決理由不備之違法。次查就壓條部分，施工所需長度應
視實際購買者之需求而定，為原審所認定。乃原審嗣以竣稜公司
出售予力群公司之壓條係十四尺，遽認被上訴人所受之損害壓條
部分共為二萬一千尺（即壓條與氣動主機結合共一千五百套），
不免有判決理由前後矛盾之違法。又竣稜公司出售氣動主機予建
築坊公司之價格為七百五十元，有出貨單附卷（見第一審卷第一
三一頁）足稽，該主機中含有竣稜公司向弘淵公司購入之電路機
板二百二十元，則原審以六百十元據為認定為被上訴人就氣動主
機被侵害所受之損害額，亦有認定事實與卷內資料不符之違法。
又按專利法第一百零八條準用同法第八十五條第三項規定，如認
侵害人之侵害行為係屬故意，新型專利權人固得請求損害額三倍
以內之賠償，則法院因被害人之請求，依侵害情節，酌定損害額
以上之賠償時，自應審酌當事人雙方之資力、侵害專利之程度及
其他一切情形定之。原審遽以竣稜公司明知而故意不法侵害被上
訴人之系爭專利權，且竣稜公司負責人甲○○原為被上訴人員工
，於離職後故意侵害原僱用人，於職業倫理自有違背，酌定損害
額一．五倍之賠償，亦不免速斷。上訴論旨，指摘原判決不當，
求予廢棄，非無理由。
據上論結，本件上訴為有理由。依民事訴訟法第四百七十七條第
一項、第四百七十八條第二項，判決如主文。
中    華    民    國  九十八  年    九    月   三十   日
                      最高法院民事第七庭
                          審判長法官  劉  福  聲
                                法官  鄭  玉  山
                                法官  黃  義  豐
                                法官  劉  靜  嫻
                                法官  袁  靜  文
      本件正本證明與原本無異
                                      書  記  官
中    華    民    國  九十八  年    十    月   十三   日
                                                Ａ


司法院資訊處製作；財團法人民間司法改革基金會備份。
